【裁判字號】    97,訴,3335
【裁判日期】    971014
【裁判案由】    遺棄
【裁判全文】
臺灣板橋地方法院刑事判決              97年度訴字第3335號
公  訴  人  臺灣板橋地方法院檢察署檢察官
被      告  乙○○
上列被告因遺棄案件，經檢察官提起公訴（97年度偵緝字第1137
號），本院判決如下：
    主  文
乙○○犯遺棄直系血親尊親屬罪，處有期徒刑柒月。緩刑參年。
    事  實
一、乙○○係甲○○之直系血親卑親屬，依民法第一千一百十四
    條第一款之規定為第一順位之扶養義務人，對於甲○○負有
    扶養及保護之義務。詎乙○○明知甲○○年歲已高，並罹患
    糖尿病、高血壓、白內障等疾病，健康狀況不佳，亦無財產
    與自營生活之能力，顯無維持其生存所必要之能力，而屬無
    自救力之人，乙○○竟基於遺棄直系血親卑親屬之犯意，於
    民國九十六年八月十五日搬離其與甲○○同住之臺北縣三重
    市○○街四十七號租屋處，非但未給予甲○○必要之生活費
    用，亦無其他親人與甲○○同住，而對甲○○生活起居未加
    聞問，不為其生存所必要之扶養及保護，僅賴甲○○之鄰居
    偶爾協助照料，使甲○○之生存受有危險之虞。嗣因甲○○
    積欠房租，經房東通報臺北縣社會局三重社福中心社工於同
    月二十九日依老人福利法之規定，進行短期保護而將甲○○
    安置於私立恩祥老人養護中心。
二、案經甲○○訴由臺北縣政府警察局三重分局報請臺灣板橋地
    方法院檢察署檢察官偵查起訴。
    理  由
一、訊據被告乙○○固坦承於九十六年八月十五日搬離與母親甲○○同住之臺北縣三重市○○街四十七號之事實，惟矢口否
    認有何遺棄直系血親尊親屬之犯行，辯稱：伊因做生意失敗
    ，於九十六年二月搬到三重萬全街與告訴人同住，伊請她幫
    忙帶小孩，但她把小孩帶去賭場，後來因賭博事情，伊跟她
    起爭執，伊於九十六年二月九日自殺住院，同月十六日出院
    後，在家休養，她還是去賭博，叫伊不要管，所以伊才在九
    十六年八月間搬離，伊是因為她好賭不改，所以伊為了小孩
    ，才搬離三重住處云云。經查：
(一)被告於九十六年八月十五日搬離與母親甲○○同住之臺北縣
    三重市○○街四十七號，不為其生存所必要之扶養及保護，
    嗣因甲○○積欠房租，經房東通報臺北縣社會局三重社福中
    心社工丙○○於同月二十九日將甲○○安置於私立恩祥老人
    養護中心等事實，業據被告於偵查及本院審理中供承在卷，
    並經證人即告訴人甲○○於警詢、偵查中證述，及證人即臺
    北縣政府社會局社工丙○○於偵查、本院審理中證述屬實，
    復有被告、告訴人之戶籍資料及恩祥安養中心九十七年九月
    四日恩老字第０九七０九０四０一號函附卷足憑。
(二)被告雖辯稱：伊是因母親甲○○好賭不改，伊為了小孩，才
    搬離上開三重住處云云。惟查：證人甲○○於偵查中檢察事
    務官詢問時證稱：伊沒有在賺錢，也沒有錢買東西吃，是鄰
    居救濟伊，且伊患有高血壓、糖尿病、白內障，一眼失明等
    語；復於偵查中結證稱：被告於上開時間搬離三重市○○街
    住處後，就沒有再拿錢給伊生活，伊本來是靠被告拿錢給伊
    生活的，且伊只有被告這個親人，沒有其他親人；伊二十幾
    年來都沒有工作，也不認識字，名下並沒有財產和存款，且
    伊年紀大，身體不靈活會酸痛，有糖尿病，左眼之前有動過
    白內障手術，好像沒有成功，會流眼淚，看不清楚，右眼還
    可以，被告都沒有幫伊支付健保費，伊後來都沒有去看醫生
    等語。又證人丙○○於本院審理中亦證稱：九十六年八月間
    ，房東打電話來說被告跑掉，也積欠房租，我們就過去看，
    當時發現確實剩下甲○○一個人過活，當時她就是一個人坐
    在客廳，鄰居都很照顧他，都會過來看；我們有查甲○○的
    稅籍資料，知道她沒有銀行的利息收入，所以認為她沒有積
    蓄，也沒有其他不動產或動產，且她說有糖尿病、高血壓，
    只會講台語，又不識字，加上是年紀超過六十五歲的老人，
    所以認為她沒有工作能力等語。是依證人甲○○、丙○○上
    開證述情節，足認證人甲○○於九十六年八月十五日即被告
    搬離上址住處時，其因年紀大而患有身體酸痛、糖尿病、高
    血壓、左眼白內障等疾病，健康狀況不佳，亦無財產與自營
    生活之能力甚明。復按刑法第二百九十四條第一項後段之遺
    棄罪，為不作為犯，以負有扶助、養育或保護義務者，對於
    無自救力之人，不為其生存所必要之扶助、養育或保護時，
    犯罪即為成立。所謂無自救力之人，係指其人無自行維持生
    存所必要之能力而言。而所謂不為生存所必要之扶助、養育
    或保護，以義務人不履行其義務，於無自救力人之生存，有
    危險之虞為已足，不以果已發生危險為必要，屬危險犯之一
    種（最高法院九十年度台上字第二六０七號判決採同一意旨
    ）。本件被告於九十六年八月十五日搬離與其母親甲○○同
    住之臺北縣三重市○○街四十七號租屋處時，其非但未給予
    證人甲○○必要之生活費用，亦無其他親人與甲○○同住，
    而對甲○○生活起居未加聞問，不為其生存所必要之扶助、
    養育及保護，僅賴甲○○之鄰居偶爾協助照料等情，業據被
    告、證人甲○○、丙○○供證在卷，已如前述，衡之證人甲○○已高齡七十歲，且其當時身體狀況不佳，復無財產與自
    營生活之能力，且被告於九十六年八月十五日搬離上止三重
    住處時，亦未給予證人甲○○必要之生活費用，復無其他親
    人與甲○○同住，而對甲○○生活起居未加聞問，僅賴甲○○之鄰居偶爾協助照料，則甲○○之生存隨時將受有危險之
    虞，足徵證人甲○○於被告搬離上址三重住處時，其顯無維
    持其生存所必要之能力，而屬無自救力之人。再依被告於偵
    、審中供稱：伊搬家後就沒有再拿錢給母親甲○○，伊也不
    知道她生活上要如何處理；當時認為母親甲○○都不管伊的
    死活，我也就不再管她那麼多了等語。足認被告身為甲○○
    之子，對屬於無自救力之甲○○，竟不為其生存所必要之扶
    養及保護，其有遺棄直系血親尊親屬之故意及遺棄犯行至明
    。至被告固辯稱：伊是因母親甲○○好賭不改而搬離上開三
    重住處云云，縱認屬實，但被告乙○○係甲○○之直系血親
    卑親屬，依法對於甲○○負有扶養及保護之義務，自不因其
    母甲○○好賭不改而免除被告扶養保護之義務，是被告上開
    所辯情詞，仍無解於該遺棄之罪責。
(三)綜上所述，被告所辯各節，並非足採。本案事證明確，被告
    犯行堪以認定，應依法論科。
二、查被告係告訴人甲○○之子，為直系血親卑親屬，其對於無
    自救力之告訴人，乃依法令應負扶助、養育及保護責任之人
    ，竟不為告訴人生存所必要之扶助、養育及保護。是核被告
    所為，係犯刑法第二百九十五條、第二百九十四條第一項後
    段之遺棄直系血親尊親屬罪。又告訴人為被告之直系血親尊
    親屬，應依刑法第二百九十五條規定加重其刑。爰審酌被告
    身為人子，竟不為其母親生存所必要之扶養及保護，自應予
    非難，兼衡其犯罪之動機、手段、所生危害，被告之家庭狀
    況及經濟情況不佳，前無犯罪科刑紀錄之素行（見卷附臺灣
    高等法院被告前案紀錄表），暨其犯後之態度（被告事後已
    主動配合臺北縣社會局三重社福中心社工人員協調辦理其母
    親安置費用之負擔事項處理，見卷附社工人員摘要報告）等
    一切情狀，量處如主文所示之刑，以資懲儆。末查，被告前
    未曾因故意犯罪受有期徒刑以上刑之宣告，有臺灣高等法院
    被告前案紀錄表在卷可稽，因一時失慮，偶罹刑典，經此刑
    之宣告後，應知警惕而無再犯之虞，復參酌被告事後已主動
    配合臺北縣社會局三重社福中心社工人員協調辦理其母親安
    置費用之負擔事項處理，足見被告已有悔悟之意，並考量其
    家庭狀況及經濟情況不佳等情，因認暫不執行其刑為當，爰
    予宣告緩刑，用啟自新。
據上論斷，應依刑事訴訟法第二百九十九條第一項前段，刑法第
二百九十四條第一項後段、第二百九十五條、第七十四條第一項
第一款，判決如主文。
本案經檢察官李巧菱到庭執行職務。
中    華    民    國    97    年    10    月    14    日
                  刑事第十三庭  審判長法  官  白光華
                                      法  官  曾淑娟
                                      法  官  楊志雄
以上正本證明與原本無異
如不服本判決應於送達後10日內向本院提出上訴狀
                                      書記官  陳春銘
中    華    民    國    97    年    10    月    14    日
附錄本案論罪科刑法條全文：
刑法第294條
對於無自救力之人，依法令或契約應扶助、養育或保護而遺棄之
，或不為其生存所必要之扶助、養育或保護者，處6 月以上、5
年以下有期徒刑。
因而致人於死者，處無期徒刑或7 年以上有期徒刑；致重傷者，
處3 年以上10年以下有期徒刑。
刑法第295條
對於直系血親尊親屬犯前條之罪者，加重其刑至二分之一。


司法院資訊處製作；財團法人民間司法改革基金會備份。
